【裁判字號】    88,易,2668
【裁判日期】    890727
【裁判案由】    業務侵占
【裁判全文】
臺灣高雄地方法院刑事判決                        八十八年度易字第二六六八號
    公  訴  人  臺灣高雄地方法院檢察署檢察官
    被      告  丁○○
    選任辯護人  林敏澤
                李文禎
                黃如流
右列被告因業務侵占案件，經檢察官提起公訴（八十八年度偵字第三一六號），本院
判決如左：
    主  文
丁○○無罪。
    理  由
一、公訴意旨略以：告訴人吳充第係位在高雄市○○○路三十三號五樓乙○○○之負
    責人，被告丁○○則受告訴人之雇用（被告實為世億股份有限公司所雇用，起訴
    書對此顯有誤載），自民國八十四年一月間起，擔任乙○○○之執行長，負責該
    診所之人事管理、財務、會計稽核及業務推廣等業務，係從事業務之人，竟基於
    意圖為自己不法所有之概括犯意，自八十六年五月起至八十七年四月間止，將其
    所掌管診所之資產新台幣（下同）六百五十萬元侵占入己，並將該六百五十萬元
    列入診所資產負債表中之短期借款；又告訴人及被告均係世億股份有限公司（下
    稱世億公司）之股東，該公司於八十四年七月間，在高雄縣鳳山市開設啟新檢驗
    所，由被告負責該檢驗所之營運，亦係從事業務之人，詎被告竟復承上述概括犯
    意，意圖為自己不法之所有，將檢驗所之冷氣、心電圖、電腦等資產，予以侵占
    入己，因認被告涉犯刑法第三百三十六條第二項之業務侵占罪嫌。
二、按犯罪事實應依證據認定之，無證據不得推定其犯罪事實，刑事訴訟法第一百五
    十四條定有明文。又認定不利於被告之事實，須依積極證據，苟積極證據不足為
    不利於被告事實之認定時，即應為有利於被告之認定，更不必有何有利之證據。
    另刑事訴訟法上所謂認定犯罪事實之證據，係指足以認定被告確有犯罪行為之積
    極證據而言，該項證據自須適合於被告犯罪事實之認定，始得採為斷罪資料（最
    高法院三十年上字第八一六號判例、最高法院二十九年上字第三一０五號判例參
    照）。
三、公訴人認被告涉犯刑法第三百三十六條第二項業務侵占罪嫌，無非係以告訴人之
    指訴、證人即診所股東己○○、經理陳進男之證述，及被告既非診所負責人，豈
    有在不告知負責人即告訴人之情形下，即冒然借貸高達六百五十萬元之債務，又
被告負責之鳳山檢驗所，在結束營業時未移轉所內資產製作移交清冊，以資交代
    等情，為其論罪之依據。
四、訊據被告丁○○固坦承有於民國八十四年一月間起擔任乙○○○執行長之事實，
    惟堅決否認有何業務侵占之犯行，辯稱：乙○○○係世億公司所投資設立，因告
    訴人甲○○具醫師資格，始聘請他擔任診所負責人，甲○○後來亦成為世億公司
    股東，而其係受世億公司指派擔任該診所執行長，並非受告訴人之雇用。因乙○○○之財務狀況惡化，其遂自八十六年五月間起至八十七年四月間止，陸續對外
    舉債總計六百五十萬元，以供診所營運之用。至於鳳山檢驗所於八十五年間結束
    營業後，裝璜、冷氣及電腦等周邊設備已由診所提列折舊損失，心電圖已交還乙○○○，其並未侵占等語。經查：
    (一)世億公司係於八十二年三月間設立，並由該公司全體股東依相同股權比例合夥
      設立乙○○○，且召開股東會討論高雄地區乙○○○設備裝潢事宜，而乙○○○每年之財務報表，均由世億公司召開股東會審核，並交由會計師查核等情，
      業經證人即世億公司監察人丙○○於本院審理中證述：其自八十二年世億公司
      設立後即擔任該公司監察人，負責於開董事會、股東會時，與董事、股東一同
      審核財務報表，乙○○○之財務報表於會計制作後，交由執行長提報董事會、
      股東會審核等語明確，並有有八十二年三月十五日「乙○○○、世億公司股東
      領取入股收據憑證證明冊」、高雄地區乙○○○（健檢）第一次及第二次股東
      會議報告資料、世億公司八十六年十月二十三日股東臨時會會議紀錄、正大聯
      合會計師事務所制作之世億公司八十六年度財務查核報告書各一份在卷可稽，
      是被告辯稱乙○○○係由世億公司投資成立，其擔任執行長期間均將資產、負
      債、借款、收入費用明細等均會提報董事會討論，通過後再由監察人簽章一節
      ，應可採信。又告訴人曾自八十三年六月一日起，經世億公司指派為乙○○○
      所長，至八十四年初始成為該公司股東，並於同年三月二十五日，經股東會決
      議遞補為世億公司董事，董事任期為三年，而被告亦係經世億公司指派擔任乙○○○執行長一職，負責監督診所財務、會計及業務推廣之事實，亦經證人丙○○證述告訴人為世億公司董事，被告為乙○○○執行長，負責監督診所醫療
      業務執行等語屬實，且有乙○○○第六次董事會會議紀錄、乙○○○八十四年
      三月二十五日臨時股東會會議紀錄、告訴人之世億公司股權證明、世億公司八
      十四年股東會決議修訂之人事管理編制表、世億公司首任董事長楊文仁出具之
      證明書各一份附卷可佐，是被告辯稱其與告訴人均係由世億公司董事會指派，
      而分別擔任乙○○○執行長、所長等語，亦足採信。
    (二)另自八十六年四月三十日止劉耀祖曾借款予乙○○○四百萬元，黃克潮則分別
      於同年五月五日、五月六日、五月十七日、五月二十八日、六月四日、六月三
      十日、七月二十八日、十月二日、十月二十八日、十一月五日、八十七年一月
      二十三日、二月二十一日、四月四日，將二十萬元、八十萬元、二十萬元、八
      十四萬元、三十萬元、二百萬元、五十萬元、五十萬元、五十萬元、一百萬元
      、二百萬元、五十萬元、五十萬元，總計九百八十四萬元，以交付現金、轉帳
      、匯款等方式借予乙○○○，乙○○○則分別於八十六年六月二十七日、十月
      二十一日、十一月間，返還黃克潮二十四萬元、二百六十萬元、五十萬元，總
      計三百三十四萬元，亦陸續返還劉耀祖共七十萬元之事實，有世億公司八十六
      年四月三十日、五月三十一日、六月三十日、七月三十一日、九月三十日、十
      月三十一日、十一月三十一日、八十七年一月三十一日、二月二十八日、四月
      三十日資產負債表、八十七年四月三十日明細分類帳、乙○○○現金收支日報
      表及現金日報表、乙○○○會計傳票、債權人存摺轉帳紀錄、公司存摺入款紀
      錄各一份在卷可按，再世億公司曾授權執行長向外借款，且每二、三個月即召
      開董事會一次，於召開董事會、股東會審核被告提出之乙○○○財務報表時，
      均會逐項討論，如無問題就通過，有問題就當場討論，每次均會作成會議紀錄
      ，並經董監事及股東之簽名，因告訴人亦為世億公司董事，故於參與董事會及
      股東會審核財務報表時均有簽名等節，則據證人丙○○於本院審理中證稱屬實
      ，且參以世億公司至八十六年九月三十日之資產報表、八十六年一月一日至九
      月三十日之損益表、股東權益變動表均經正大聯合會計師事務所查核無誤，告
      訴人亦於八十六年十月二十三日參加世億公司股東臨時會承認該公司八十六年
      度財務報表，而世億公司八十七年四月三十日資產負債表則經監察人丙○○審
      核屬實等情，有正大聯合會計師事務所制作之世億公司八十六年度財務查核報
      告書、世億公司八十六年十月二十三日股東臨時會會議通知及會議紀錄、經丙○○簽名之世億公司八十七年四月三十日資產負債表各一份可憑，是被告於擔
      任乙○○○執行長期間，確曾依其職權陸續向黃克潮借款，且事後均取得董事
      會、股東會承認一節，應可採信。而世億公司至八十五年十月三十一日止已有
      短期借貸有五百三十一萬元，虧損累計五百十二萬餘元，且八十五年十一月間
      ，因乙○○○營運之需求，擬向銀行信用貸款三至五百萬元等情，則有經告訴
      人簽署之提出於世億公司股東會之八十五年十月三十一日資產負債表及八十五
      年十一月一日簽呈可佐，且經證人即乙○○○業務部經理己○○則證稱，乙○○○營運狀況自八十四年開始走下坡等語、證人即乙○○○特別助理戊○○證
      稱乙○○○營運狀況平平，但曾聽說財務狀況有問題等語明確，足認乙○○○
      當時確已負債甚多，且有向外借款之需求，告訴人對此亦知之甚明，而被告既
      身為執行長，負有推廣診所業務之責，為求診所繼續營運而向外借款，乃為當
      然之理，是被告辯稱係因乙○○○財務狀況惡化，遂陸續向外借款等語，應足
      採信，告訴人陳稱當時乙○○○並無需向外借款情形云云，實不足採。
    (三)又啟新檢驗所於八十五年結束營業後，心電圖及顯微鏡各一台，已搬回乙○○○之情，有乙○○○八十四年財產目錄（心電圖二台、顯微鏡一台）與八十七
      年財產目錄（心電圖三台、顯微鏡二台）可資對照，而乙○○○之資產負債及
      財務狀況，經被告、告訴人及世億公司全體股東同意，委由林延梯、己○○、
      謝志明、張芳德、姜幼民五人，就高雄乙○○○八十四年一月起至八十八年十
      二月三十一日止之資產負債表、損益表、總分類帳、財產目錄、相關憑證傳票
      及現存之現金、存款、應收票據、檢驗儀器、辦公設備、各項費用等加以查核
      ，認被告擔任乙○○○執行長期間乙○○○所有帳目，與目前結存之所有帳款
      金額、財產相符，有委託書十二份、高雄乙○○○清算報告暨附件資產負債表
      及財產目錄影本一份在卷可憑，足認啟新檢驗所之顯微鏡、心電圖等資產確無
      遭侵占情事。
    (四)綜上，被告於擔任乙○○○執行長期間，既係於職權範圍內向黃克潮借款以供
      診所營運之用，於帳目上對此均有記載，並經世億公司董事會、股東會承認，
      而啟新檢驗所結束營業後，顯微鏡、心電圖各一台則均搬回乙○○○，且於股
      東林延梯、己○○、謝志明、張芳德、姜幼民五人清算乙○○○時，亦未發現
      有何帳目不合、資產短少情事，足認被告確無侵占乙○○○款項、啟新檢驗所
      資產之行為。此外，本院復查無其他積極證據足資審認被告有何公訴人所指之
      侵占犯行，揆諸前揭法條及判例意旨，依法自應為被告無罪之諭知。
據上論斷，應依刑事訴訟法第三百零一條第一項，判決如主文。
本案經檢察官鍾忠孝到庭執行職務。
中      華      民      國    八十九    年      七      月    二十七    日
                                  臺灣高雄地方法院刑事第一庭
                                    審判長法  官  陳  顯  榮
                                          法  官  曾  逸  誠
                                          法  官  黃  悅  璇
右正本證明與原本無異。
如不服本判決，應於判決送達後十日內，向本院提出上訴狀。
                                          書記官  沈      蘊
中    華    民    國      八十九      年      七      月    二十九      日


司法院資訊處製作；財團法人民間司法改革基金會備份。
